【裁判字號】    94,選易,17
【裁判日期】    950816
【裁判案由】    詐欺等
【裁判全文】
臺灣板橋地方法院刑事判決              94年度選易字第17號
公  訴  人  臺灣板橋地方法院檢察署檢察官
被      告  甲○○
選任辯護人  粘舜權律師
上列被告因詐欺等案件，經檢察官提起公訴（94年度選偵字第79
號），本院判決如下：
    主  文
甲○○無罪。
    理  由
一、公訴意旨略以：被告甲○○設籍於永和市福林里，且年滿20
    歲以上，未受褫奪公權，為民國94年12月3 日舉行之鄉鎮市
    長、縣市議員選舉之投票權人。緣臺北縣永和市於94年間舉
    辦里、鄰長、巡守隊及環保義工三天二夜講習暨文康活動，
    活動日期自94年7 月24日至同年9 月10日止，分21梯次舉辦
    ，活動地點為雲林、嘉義、臺南地區，參加人員資格限定於
    里、鄰長、里內環保義工及巡守隊員，永和市公所於94年3
    月中旬通知各里繳交各里巡守隊及環保義工名冊，以憑統計
    辦理招標作業，嗣同年5 月6 日各里辦公處繳交鄰長、巡守
    隊暨環保義工統計調查表，同年5 月26日至7 月8 日辦理招
    標作業，由統帥旅行社以每人單價新臺幣（下同）四千五百
    元得標，後於同年7 月15日至19日完成活動之履勘、簽約事
    項，並於同年7 月中旬通知各里里幹事轉知各里辦公處，依
    原呈報之里、鄰長、環保義工、巡守隊員名冊繕造保險人員
    名冊，最遲應於各梯次出發前7 日呈報，以憑辦理旅遊平安
    保險之事宜，並於各梯次出發當日，由各里里長持參加人員
    名冊核對參加人員身分，正確無誤後令參加人員簽名，以利
    結束活動後，繳回市公所核銷經費之用，經規劃福林里之參
    加時間為同年8 月23日至25日。詎被告甲○○竟與福林里里
    長丙○○（業由本院以94年度訴字第2912號案件另案審理中
    ）共同基於意圖為自己不法利益之犯意聯絡，明知其不具福
    林里環保義工之資格，而年底選舉將屆，若受邀請免費參加
    上開活動，顯可能係他人趁機以此手段作為要求年底選舉時
    投票支持特定候選人之對價，以達行賄之目的，竟仍基於投
    票收賄之未必故意，因一時貪念，經丙○○邀約後即允諾之
    ，再由丙○○將其以福林里環保義工名義，登載於參加人員
    名冊上而參與上揭旅遊活動，使承辦人員陷於錯誤，誤以為
    其具有參加活動之資格，而提供旅遊食宿等服務，使其收受
    免費參與旅遊及活動結束時受贈載有「永和市長洪一平敬贈
    」字樣之鳳梨酥一盒等不正利益及賄賂。因認被告甲○○所
    為係涉犯刑法第339 條第2 項之詐欺得利罪及第143 條第1
    項之投票收賄罪嫌云云。
二、按犯罪事實應依證據認定之，無證據不得認定犯罪事實；又
    不能證明被告犯罪者，即應諭知無罪之判決，刑事訴訟法第
    154 條第2 項、第301 條第1 項分別定有明文。復按認定犯
    罪事實所憑之證據，雖不以直接證據為限，間接證據亦包括
    在內，然而無論直接證據或間接證據，其為訴訟上之證明，
    須於通常一般人均不致有所懷疑，而得確信其為真實之程度
    者，始得據為有罪之認定，倘其證明尚未達到此一程度，而
    有合理之懷疑存在時，即難遽採為不利被告之認定，最高法
    院88年度臺上字第954 號判決意旨可資參照。
三、本件公訴人認被告甲○○涉犯刑法第339 條第2 項之詐欺得
    利罪及第143 條第1 項之投票收賄罪嫌，無非係以被告甲○○之供述、證人己○○、方金源、戊○○○、乙○○、陳啟
    宏、簡炳南、陳水上、洪富春、丁○○等人之證詞，臺北縣
    永和市94年度里、鄰長、環保義工及巡守隊員講習暨文康活
    動之活動記事、活動計劃、公開甄選旅行社評選會議記錄、
    臺北縣永和市福林里94年度環保義工及巡守隊員名冊、參加
    人員名冊等為其主要論據。訊據被告坦承確有參加上開94年
    度永和市福林里之里鄰長、環保義工及巡守隊員講習暨文康
    活動，並於活動期間有收到上開鳳梨酥一盒等事實，惟堅決
    否認有詐欺得利及投票收賄之犯行，辯稱：伊擔任福林里之
    環保義工已七、八年，平日負責里內巷道之打掃，本來就符
    合參加資格，並未施用任何詐術；而所收受之鳳梨酥一盒，
    是包含於此項講習活動之經費內，伊認為係慰勞環保義工之
    贈品，並非為了年底選舉而收受等語。經查：
  (一)證人戊○○○、乙○○、丁○○於調查局所為之證述，係屬
    被告以外之人於審判外之陳述，依刑事訴訟法第159 條第1
    項規定，不得作為證據。至被告所提環保義工證及福林里參
    加環保義工名冊各一份（參見95年1 月20日庭呈刑事答辯狀
    之被證一、被證二），經本院當庭勘驗結果環保義工證影本
    與正本相符，且經本院函詢臺北縣永和市公所，該公所覆稱
    上開環保義工證確係由臺北縣政府環境保護局所核發，且係
    由福林里辦公室造具上開答辯狀被證二所示之參加環保義工
    名冊函送該公所初審評定後，再由該公所於90年2 月6 日轉
    報臺北縣政府環境保護局核發上開義工證等語，有臺北縣永
    和市公所95年4 月19日北縣永清字第095008532 號函在卷可
    按，顯見上開環保義工證及參加環保義工名冊此二件文書均
    為真正，即均具有證據能力，合先敘明。
  (二)被告確有參加臺北縣永和市公所舉辦自94年8 月23日起至同
    年月25日止為期3 日之第14梯次之94年度里、鄰長、巡守隊
    及環保義工講習暨文康活動，且未繳交任何費用，並於講習
    活動期間收受上開鳳梨酥一盒，及永和市福林里於94年間所
    陳報之參加環保義工名冊內並無被告姓名等事實，業經被告
    坦白承認，核與證人丙○○於本院審理中所證述之情節相符
    ，並有臺北縣永和市福林里參加環保義工名冊影本一份（參
    見94年度選偵字第134 號偵查卷第166 頁以下，此份名冊與
    上開答辯狀被證二之義工名冊不同）附卷可稽，是此部份之
    事實固堪認定。
  (三)惟按刑法第339 條第2 項之詐欺得利罪，係以行為人於客觀
    上有施用詐術使人陷於錯誤之行為，並於行為之初，即已意
    圖為自己不法之所有或意圖得財產上之不法利益，為其構成
    要件。本件被告確實具有福林里環保義工之身分，除據證人
    即福林里長丙○○於本院審理中證述甚詳外（參見本院95年
    8 月2 日審判筆錄第11頁），並有上開環保義工證及福林里
    90年間所造具之參加環保義工名冊（即前揭答辯狀被證一、
    被證二）附卷可稽。雖上開環保義工證後附之日期「90.12.
    20」究竟為有效日期，抑或係證人丙○○所稱之發證日期，
    尚非無疑，然被告甲○○於90年間確曾具有福林里環保義工
    身分，當無疑義。而依卷附臺北縣永和市公所95年6 月13日
    北縣永清字第0950017234號函所附臺北縣環保義工遴選作業
    及管理要點規定，除環保義工總隊對不適任之義工，得提請
    臺北縣環境保護局收回義工榮譽（服務）證，並註銷證號外
    （參見作業規定第六點），環保義工並無年限之規定，亦未
    規定需每年重新遴選提報名冊方能繼續擔任環保義工，本件
    證人丙○○業已明確證稱被告擔任環保義工並無不適任之情
    事，被告亦不曾向其表達想辭退環保義工之意思（參見上開
    審判筆錄第15頁），是不論福林里嗣後陳報永和市公所之環
    保義工名冊中是否漏列被告之姓名，抑或被告所領取之環保
    義工證是否因有效期限屆至而失效，揆諸前揭說明，被告並
    不會因此而喪失環保義工身分。此經本院函詢臺北縣政府環
    境保護局結果，該局亦覆稱雖舊版義工證需於有效期限內申
    請換證，而「本案環保義工甲○○未於規定期限內申請換證
    ，該義工證亦失效，但因其義工身分並未申請撤銷，依行政
    法之信賴保護原則『不因證件失效而否定其義工身分』，故
    該員應仍具北縣環保義工身分」等語，有該局95年3 月27日
    北環一字第0950017057號函一份在卷可按，即與本院前揭說
    明為同一認定。據此，被告於參加本件環保義工之講習暨文
    康活動時，既仍具有環保義工之身分，客觀上即無對承辦人
    員施以詐術之行為，且其既符合本次活動之參加資格，亦難
    認其所獲得者係屬「不法利益」，主觀上更難認有其有圖得
    不法利益之意圖，即與刑法第339 條第2 項詐欺得利罪之構
    成要件所有不符。
  (四)復按刑法第143 條第1 項投票收受賄賂罪之成立，除須有投
    票權人收受賄賂或不當利益外，尚須具有許以不行使投票權
    或為一定之行使為要件，最高法院82年度台上字第4928號判
    決意旨可資參照。亦即須行為人所收受之賄賂或不正利益可
    認係約使為投票權之一定行使或不行使之對價，而上開對價
    關係，在於行賄者之一方，係認知其所交付之意思表示，乃
    為約使有投票權人為投票權一定之行使或不行使；在受賄者
    之一方，亦應認知行賄者對其所交付之意思表示，乃為約使
    其為投票權一定之行使或不行使，且對有投票權人交付之財
    物或不正利益，並不以金錢之多寡為絕對標準，而應綜合社
    會價值觀念、授受雙方之認知及其他客觀情事而為判斷，最
    高法院92年度台上字第893 號判例意旨復可參照。經查：
  1.證人即承辦此項活動之臺北縣永和市公所民政課課員己○○
    於本院審理中業已具結證稱：「（辯護人問：請說明本次活
    動辦理的緣由及目的還有經費來源？）辦理的緣由最主要是
    針對本次各里環保義工、里鄰長、巡守隊講習，及慰勞他們
    一年來的辛勞。經費來源是年度編列的預算。…（辯護人問
    ：往年有沒有舉辦這樣的活動？）有。（辯護人問：活動過
    程中所贈送的鳳梨酥，為何會贈送？）鳳梨酥是我們招標合
    約裡面的服務項目之一，也就是每人四千五百元裡面就含這
    一項。（辯護人問：為何要送鳳梨酥？）因為我們在合約裡
    面就有列要贈送當地的名產。（辯護人問：送當地特產給講
    習的義工，目的為何？）就是巡守隊及環保義工、鄰長是無
    給職的，要慰勞他們一年來的辛苦。…（檢察官問：你辦理
    這個業務多久？）一兩年。（檢察官問：辦理這樣的活動幾
    次？）兩次。（檢察官問：出問題的就是第二次嗎？）是的
    。（檢察官問：第一次你辦的時候，有沒有送禮？）有送麻
    薯，是去花蓮。」等語（參見上開審判筆錄第16、17頁）。
    證人即承攬此項旅遊活動之統帥旅行社總經理許德勝於本院
    94年度訴字第3002號刑事案件審理中亦證稱：「標永和公所
    案子，旅行社都要提供相等禮品，我們公司提供的是龍眼蜜
    ，評選時有問到龍眼蜜以同等價錢換其他禮品可不可以，我
    們說可以…」、「我們參加開標的時候是提供龍眼蜜，但是
    有人認為龍眼蜜可能從大陸來，或者是成分不純，會有這種
    疑慮，去履勘時，如果公所認為不要用這種龍眼蜜，用別的
    禮品可不可以，我們就答應他，那時候是公所的人員一起去
    履勘，有去一福堂看，現場挑禮品的時候就決定要用鳳梨酥
    」、「（辯護人問：鳳梨酥是否包含在統帥旅行社向永和市
    公所承包本次講習活動經費四千五百當中？）是的。」等語
    （詳本院95年訴字第3002號刑事卷95年3 月9 日審判筆錄第
    3 、4 頁）。另佐以卷附永和市公所辦理「本市94年度里、
    鄰長、巡守隊暨環保義工講習暨文康活動」公開甄選承辦旅
    行社評選會議紀錄顯示，參與評選之各旅行社所提出之活動
    計畫中確均包括禮品一份在內，足認永和市公所每年度均會
    為各里環保義工、里、鄰長及巡守隊員舉辦講習暨文康活動
    ，以慰勞一年來之辛勞，且於活動過程中均會贈送參加人員
    當地相關名產，而本次被告所收到之鳳梨酥一盒本即包含在
    統帥旅行社擬具之活動計畫中，費用亦係包括於統帥旅行社
    之得標金額內，而非事後另行由永和市公所或其他人再行出
    資增購，是綜合上情觀之，實難認該盒鳳梨酥與當年年底之
    永和市市長選舉有何直接關聯。
  2.上開鳳梨酥一盒，其外包裝上所記載之字樣為「永和市94年
    度里、鄰長、巡守隊暨環保義工研習活動」、「市長洪一平
    敬贈」兩行文字，並非僅記載「市長洪一平敬贈」字樣等情
    ，有該鳳梨酥包裝盒盒面影本一紙附卷可稽（參見94年度選
    偵字第134 號偵查卷第121 頁）；證人己○○於本院審理中
    亦證稱（辯護人問：鳳梨酥上面所貼的贈送單位標誌載明的
    內容為何？）有活動名稱就是講習活動以及市長洪一平。（
    辯護人問：為何如此標示？）因為辦理各種各項活動都有類
    似活動名稱及機關首長的名字。（辯護人問：你所謂機關首
    長的名字就是市長洪一平？）是的。因為他是市公所的首長
    。」等語（參見本院95年8 月2 日審判筆錄第16、17頁）。
    按該鳳梨酥外包裝上既已載明本次活動之名稱，而本次講習
    暨文康活動乃係臺北縣永和市公所主辦，永和市長洪一平又
    係可對外代表永和市公所之人，故由永和市長洪一平具名致
    贈該禮品，實與常情相符，當不能僅因該外包裝上載有「市
    長洪一平敬贈」之字樣，且洪一平有意於該年年底競選市長
    連任，即無視於一般機關團體辦理活動之常情，而逕謂該鳳
    梨酥乃係洪一平用以行賄之對價，要屬當然。
  3.據此，上開鳳梨酥既非洪一平用以行賄被告投票支持之對價
    ，被告予以收受，揆諸前揭說明，自不構成刑法第143 條第
    1 項之投票收賄罪。
  (五)證人方金源、戊○○○、乙○○、陳啟宏、簡炳南、陳水上
    、洪富春、丁○○及己○○等人均未指稱被告不具環保義工
    身分，亦未指述被告於該梯次活動中所收受之鳳梨酥禮盒與
    選舉有何關連性，渠等之證詞自均不足為不利於被告之認定
    。
  (六)卷附臺北縣永和市94年度里鄰長巡守隊及環保義工講習暨文
    康活動計畫、活動記事、公開甄選旅行社評選會議記錄，僅
    能證明系爭活動由永和市公所舉辦，由統帥旅行社得標承辦
    之事實而已，亦不能證明被告有詐欺得利或投票收賄之犯行
    。
六、綜上所述，被告既具有環保義工之身分，且其收受之鳳梨酥
    禮盒亦非屬約使投票權為一定行使之對價即賄賂，俱如前述
    ，此外，本院復查無其他積極證據足資證明被告確有公訴意
    旨所指之詐欺得利、投票收賄等犯行，揆諸前揭法條及判決
    意旨，既不能證明被告犯罪，自應諭知無罪之判決。
據上論斷，應依刑事訴訟法第301條第1項，判決如主文。
本案經檢察官庚○○到庭執行職務。
中    華    民    國    95    年    8     月    16    日
                  刑事第十八庭審判長法  官
                                    法  官
                                    法  官
上列正本證明與原本無異。
如不服本判決，應於判決送達後十日內向本院提出上訴狀（應附
繕本），上訴於臺灣高等法院。
                                    書記官
中    華    民    國    95    年    8     月    16    日


司法院資訊處製作；財團法人民間司法改革基金會備份。
